【裁判字號】    90,訴,1088
【裁判日期】    901017
【裁判案由】    採購
【裁判全文】
高雄高等行政法院判決                              九十年度訴字第一○八八號
                              .
    原      告  育聖企業有限公司
    代  表  人  甲○○
    被      告  行政院衛生署嘉南療養院
    代  表  人  乙○○
    訴訟代理人  蔡進欽律師
    複  代理人  楊清安律師
右當事人間因採購事件，原告不服行政院公共工程委員會中華民國九十年一月三十日
(九十)工程訴字第九○○○三三八九號採購申訴審議判斷，提起行政訴訟，本院判決
如左：
  主  文
原告之訴駁回。
訴訟費用由原告負擔。
    事  實
甲、事實概要：
    緣原告於民國（下同）八十九年七月三十一日參加被告辦理之「血清免疫檢驗試
    劑乙批」採購招標案，經被告於審標時發現原告之報價清單，與訴外人必穎有限
    公司（下稱必穎公司）、水蘭實業有限公司（下稱水蘭公司）等二家投標廠商所
    提出之報價清單書寫筆跡均相似，其中未報價品項亦皆相同，又均由原告所聘僱
    之外務員丙○○同時繳交押標金，認原告有影響採購公正之行為，而有政府採購
    法第一百零一條第一款及第二款之情形，遂於八十九年八月三十日以八九嘉南總
    字第○二七七○號函通知原告，如未於期限內提出異議，將依法對原告所繳納之
    押標金不予發還及將原告名稱與相關情形刊登政府採購公報。原告乃於同年九月
    十四日提出異議，經被告以八十九年十月三日八九嘉南總字第○三一五九號函復
    異議處理結果，除將上開違反法條，更正為原告違反政府採購法第一百零一條第
    一項第二款之情形外，仍認定異議無理由，原告不服，復提出申訴，亦經行政院
    共工程委員會審議判斷申訴無理由，被告遂依政府採購法第一百零二條第三項規
    定，將原告之資料登錄於政府採購公報系統之拒絕往來廠商名單，原告不服，乃
    提起本件訴訟。
乙、兩造之聲明：
一、原告聲明求為判決：申訴審議判斷及原處分均撤銷。
二、被告聲明求為判決：原告之訴駁回。
丙、兩造之爭點：
一、原告主張之理由：
（一）按政府採購法第一百零一條第一款、第二款規定：「機關辦理採購，發現廠商
      為下列情形之一，應將其事實及理由通知廠商，並附註如未提出異議者，將刊
      登政府採購公報：一容許他人借用本人名義或證件參加投標者。二冒用他人名
      義或證件，或以偽造變造之文件參加投標者。．．．」此刊登不良廠商規定之
      立法目的在防止政府機關與不良廠商交易，以維護採購品質，其效果依同法第
      一百零三條第一、二款之規定，視其違反情形分別賦與一至三年停權效果，被
      刊登廠商於停權期間即不得參加投標或作為決標對象或分包廠商，是屬限制廠
      商營業自由基本權之嚴重懲罰。準此，辦理採購機關於作成此具嚴重懲罰效果
      之行政行為，自應遵循比例原則，俾免情輕罰重之行政行為，而限制人民之基
      本權。
（二）次按公法之比例原則之內涵，含括「適當性原則」係指所採行之行政措施必須
      能實現行政目的或至少有助於目的之達成，並且為正確之手段，而必要性原則
      指當有其他有效且對基本權利侵害較少之行政措施，即應採擇。換言之，目的
      與手段之達成，必須以最小侵害為之。至狹義比例原則即手段不得與所追求之
      目的不成比例，上述比例原則亦為憲法第二十三條：「以上各條所列舉之自由
      權利，除為防止妨礙他人自由，避免緊急危難，維持社會秩序或增進公共利益
      所必要者外，不得以法律限制之。」所明文規定，且行政程序法第七條亦規定
      ：「行政行為應依下列原則為之：採取之方法應有助於目的之達成。有多種同
      樣能達成目的之方法時，應選擇對人民權益損害最少者。採取之方法所造成之
      損害不得與欲達成之利益顯失均衡。」，上揭憲法及法律明文規定，均旨在落
      實比例原則之具體實踐。
（三）查，被告機關函請主管機關刊登原告為不良廠商，有違比例原則：
    (一)姑且不論原告並未借用其他廠商名義證件參與投標（此部分之事實，詳如後述
      ），被告以原告違反政府採購法第一百零一條第二款規定，刊登為不良廠商，
      然依中央機關未達公告金額採購招標辦法第三條規定，公告金額十分之一以下
      之金額，得不依公告程序，逕洽廠商採購，免提供報價或企劃書，苟辦理採購
      機關就此小額採購依其行政裁量仍辦理公告招標，則依政府採購法第四十九條
      規定未達公告金額之採購，其金額逾公告金額十分之一者，除第二十二條第一
      項各款情形外，仍應公開取得三家以上廠商之書面報價或企劃書。而本件「血
      清免疫檢驗試劑」採購案，其押標金僅為新台幣（下同）五千元，換算採購總
      額只有五萬元，且依被告前一年與原告實際交易金額為九萬五千一百元，足見
      本件採購係屬未達公告金額一百萬元，僅為小額採購十萬元以下之採購，係未
      達公告金額且採購金額未逾公告金額十分之一，依上揭條文反面解釋，並無須
      取得三家廠商之書面報價，亦無同法第四十八條第一項須三家廠商投標始能開
      標之限制。準此，本件小額金額之採購案，依上述政府採購法規等規定，只須
      一家廠商參與投標，即可開標，原告自無須借用他人名義參與投標。
    (二)縱令原告借用其他二家廠商連同原告參與投標，以本件未達公告金額十分之一
      以下之採購，苟原告有借用他人名義參與投標，則被告機關依政府採購法第五
      十條第一項第三款規定，借用或他人名義或證件，或以偽造、變造文件投標，
      開標前發現所投之標不予開標，開標後發現不決標予該廠商，決標或簽約後發
      現撤銷決標終止或解除契約方式處分之，並依同法第三十一條規定為沒入押標
      金之處分，即應足以達成其懲罰所謂原告不當行為之目的。況，衡諸本件採購
      金額僅為十萬元以下，廠商所能獲取之利潤微薄，有意願參與本件採購案之廠
      商幾乎微乎其微，原告亦無任何阻斷其他廠商參與競標之動機或意圖。準此，
      被告機關除了沒入原告之押標金外，復將原告提報刊登為不良廠商，此舉除了
      對原告停權三年不得參與公家機關之招標外，一般公司行號，於知悉原告被刊
      登不良廠商在不知實情下，亦會將原告列入拒絕往來廠商名單，此無異剝奪原
      告之營業自由及生存基本權，顯逾比例原則。
（四）被告機關提報刊登原告為不良廠商，亦不符政府採購法第一百零一條第二款之
      規定：
    (一)本件採購案標的金額為十萬元以下，願參與投標競標議價之廠商微乎其微，且
      被告機關係遠在台南縣仁德鄉，利潤亦極為微薄，原告基於同業情誼乃受其他
      二家廠商必穎有限公司及水蘭實業有限公司之託，由原告公司之業務人員丙○
      ○為遞送投標文件繳交押標金，惟此二家委託公司均是自行有意願參與投標比
      價，並非將其公司名義借與原告公司投標，此自行參與投標議價之實情，亦經
      必穎公司於行政院公共公程委員會採購申訴委員會證述甚詳。再者，被告機關
      政風人員詢問蘇美時，僅問原告公司、水蘭公司及必穎公司之報價清單是否由
      其所填寫？押標金是否由其所繳納？並未詢問是否全部代表一家廠商所投標或
      是分別由三家廠商投標僅由其代為遞送繳納押標金？故審議判斷判斷理由一所
      載丙○○「坦承屬實」之記載，係與實情不符。
    (二)退一步而言，假如原告公司有借用其他二家廠商之文件及名義參與投標情形，
      其借用他人名義或證件參加投標，與政府採購法第一百零一條第二款冒用他人
      名義或證件參加投標者之構成要件不符，原告並未任何冒用他人名義參加本件
      採購案之投標，被告適用此款規定，刊登原告為不良廠商，實於法不符。
（五）又本件係原告公司丙○○私自接受他人委託投標，而被告亦明知丙○○一人前
      往繳交三家廠商押標金而亦接受其繳交，依政府採購法第五十條第一項第三款
      之規定，如被告認為丙○○有冒用他人名義投標，當初應立即禁止其繳交押標
      金或退還押標金而不予開標，而今被告不僅未予制止，反而接受其押標金，致
      丙○○之個人行為，因被告未予制止而影響到原告之權益。
乙、被告主張之理由：
（一）經查，本件投標金額原告為九十七萬七千零四十元，必穎公司為一百零四萬三
      千三百六十元，水蘭公司為一百零一萬二千二百五十元，並非原告所稱僅為九
      萬五千一百元。因此被告依政府採購法第四十九條「未達公告金額之採購，其
      金額逾公告金額十分之一者，仍應公開取得三家以上廠商之書面報價或企劃書
      」之方式辦理招標，係合法妥適之方式，應無任何違誤。又本採購案並非未逾
      公告金額十分之一之案件，而被告機關於本件招標投標須知第四十三條第二款
      已規定：冒用他人名義或證件，或以偽造、變造之文件參加投標者，應將其事
      實及理由通知廠商，並附記如未提出異議者，將刊登政府採購公報。同條第八
      款規定：因可歸責於廠商之事由，致解除或終止契約者，亦同。本案於八十九
      年七月三十一日開標時，於規格審查時合格，但資格審查時發現，投標廠商原
      告、必穎有限公司、水蘭實業有限公司等三家公司報價單書寫筆跡相似，其中
      未報價品項（24Hbsag Calibrator及30HIVI-HIV2 Calibrator）亦皆相同，押
      標金均由原告公司聘僱之外務員丙○○同時繳納，其收據號碼連號，經被告機
      關政風人員當場詢問丙○○亦坦承上情，因此被告依政府採購法第一百零一條
      第二款規定認定原告為不良廠商，並以八九嘉南總字第○二七七○號書函通知
      原告。被告依投標須知及政府採購法規定辦理並無不當。
（二）次查，本案三家投標廠商投標金額，以原告之標價最低，而其餘二家投標廠商
      之押標金又由原告所聘之外務人員丙○○代為繳納並填寫報價單，應堪認為原
      告藉由必穎及水蘭二家公司不為價格競爭以達成其得標之目的。又二家公司並
      未派員參與投、開標程序，其如確有投標之意思，理應自行派員填寫報價單，
      防止其他廠商知悉其標價，以免喪失得標之機會，而二家公司就其投標金額及
      報價單之填寫均由原告公司之人員為之，既屬不爭之事實，難謂其有投標之意
      思，且觀諸其押標金由原告所聘僱之外務人員丙○○繳納之事實，原告借用其
      名義參加投標，以達法定投標家數，並因知悉其標價而取得優勢之得標機會，
      應無可疑，原告所稱非借用名義不足採信。又按政府採購法第一百零一條第一
      款對於「容許他人借用本人名義或證件參加投標者」尚加以處罰，若謂同條第
      二款「冒用他人名義或證件參加投標者」不包括借用他人名義之行為，而使主
      動借用他人名義之廠商反得不受規範，於社會公義顯有失衡，於立法目的亦有
      違背。再者，同法第五十條第一項第三款及第二項規定廠商有「借用或冒用他
      人名義或證件，或以偽造、變造之文件投標」之情事，機關於決標或簽約後發
      現者，應撤銷決標、終止契約或解除契約。又同法第一百零一條第八款就「因
      可歸責於廠商之事實，致解除契約或終止契約者」亦定為不良廠商之事由，是
      以借用他人名義或證件參加投標如於簽約後發現者，核屬上開第八款規範之範
      疇，基於同一法理，本件原告借用他人名義參加投標，雖發生於開標前，惟參
      酌上開第一百零一條第八款之立法精神，亦應認屬不良廠商之事由。微論政府
      採購法第三十一條第二項第二款、第三款亦分別就「另行借用」及「冒用」行
      為均加以規範、處罰，故依法律合目的性解釋，借用行為應納入冒用行為規範
      之範疇，同有第一百零一條第二款之適用，被告依法處理亦無不當。
      理  由
一、按「機關得於招標文件中規定，廠商有下列情形之一者，其所繳納之押標金，不
    予發還，其已發還者，並予追繳：．．．二、投標廠商另行借用他人名義或證件
    投標。．．．」「機關辦理採購，發現廠商有下列情形之一，應將其事實及理由
    通知廠商，並附記如未提出異議者，將刊登政府採購公報：．．．．二、冒用他
    人名義或證件，或以偽造、變造之文件參加投標者。」「機關依前條通知廠商後
    ，廠商未於規定期限內提出異議或申訴，或經提出申訴結果不予受理或審議結果
    指明不違反本法或並無不實者，機關應即將廠商名稱及相關情形刊登政府採購公
    報。」分別為政府採購法第三十一條第二款、第一百零一條第二款、第一百零二
    條第三項所明定。
二、經查，原告與必穎公司、水蘭公司於八十九年七月三十一日參加被告辦理之「血
    清免疫檢驗試劑乙批」採購招標案，三家公司所提出之報價清單均係由原告所聘
    僱之外務員丙○○所書寫，且未報價品項（24Hbsag Calibrator及30HIVI-HIV2C
    alib rator）亦皆相同，又均由丙○○同時繳交三家公司之押標金等情，業據證
    人丙○○及被告政風人員趙國卿於本院調查中到庭證述屬實，並有該三家公司之
    投標報價清單及押標金統一收據附卷可稽。原告雖主張：必穎、水蘭二家公司均
    係自行有意參與投標，委託丙○○個人代為遞送投標文件及繳納押標金，並非將
    其公司名義借與原告投標云云；惟查，本件投標金額原告為九十七萬七千零四十
    元，必穎公司為一百零四萬三千三百六十元，水蘭公司為一百零一萬二千二百五
    十元，以原告標價最低，而必穎、水蘭二家公司之押標金又由原告所聘僱之外務
    員丙○○代為繳納並填寫報價單，應堪認原告係藉由必穎及水蘭二家公司不為價
    格競爭，以達成其得標之目的。又該二家公司並未派員參與投、開標程序，如其
    等確有投標之意思，理應自行派員填寫報價單，防止其他廠商知悉其標價，以免
    喪失得標之機會，乃二家公司就其投標金額及報價單之填寫，竟均由原告所聘僱
    之外務員為之，難謂其等有投標之意思，參之原告於起訴狀亦自承其係基於同業
    情誼乃受其他二家廠商必穎有限公司及水蘭實業有限公司之託，由原告公司之業
    務人員丙○○代為遞送投標文件繳交押標金等情，足見原告係借用必穎、水蘭二
    家公司名義參加投標，以達法定三家以上投標家數之要求，並因知悉其他二家標
    價而取得優勢之得標機會，並非僅係證人丙○○個人接受必穎、水蘭二家公司之
    委託而參與投標，應無疑義，是原告上開主張，乃事後卸責之詞，委無可採。
三、又按「未達公告金額之採購，其金額逾公告金額十分之一者，除第二十二條第一
    項各款情形外，仍應公開取得三家以上廠商之書面報價或企劃書。」政府採購法
    第四十九條定有明文。查本件係被告預估一年使用量及預計採購金額所辦理之「
    血清免疫檢驗試劑乙批」採購招標案，其底價為八十六萬六千元，此有被告於八
    十九年八月十日辦理第二次招標之決標紀錄附於原處分卷可考，而依行政院公共
    工程委員會八十八年四月二日（八八）工企字第八八○四四九○號函示，工程及
    財物及勞務之採購，其公告金額為一百萬元。足見本件雖係未達公告金額之採購
    ，惟因其採購金額已逾公告金額十分之一以上，故被告於招標投標須知第二十二
    條規定：「第一次公告結果，有三家以上投標廠商於截標期限前依規定遞送投標
    文件，後續各階段（資格、規格或價格）開標審查結果，合於招標文件規定之廠
    商未滿三家者，得續辦決標；第二次以上公告，得不受前述三家廠商之限制。」
    ，即指明第一次公告投標廠商須達三家以上，始能開標決標。是原告主張本件僅
    為十萬元以下之小額採購，只須一家廠商參與投標，即可開標，原告自無須借用
    他人名義參與投標云云，亦不足取。又依行政院公共工程委會於八十八年五月十
    七日（八八）工程金字第八八○六八五三號發布之押標金保證金暨其他擔保作業
    辦法第九條規定：「押標金之額度，得為一定金額或標價之一定比率，由機關於
    招標文件中擇定之。前項一定金額，以不逾預算金額或預估之百分十為原則；一
    定比率，以不逾標價之百分之十為原則。採單價決標之採購，押標金應為一定金
    額。」查本件採購案之底價為八十六萬六千元，已如前述，則被告所訂之押標金
    額五千元，並未逾底價（預算金額）之百分之十，係符合上開辦法之規定。況本
    件原告投標金額為九十七萬七千零四十元，必穎公司為一百零四萬三千三百六十
    元，水蘭公司為一百零一萬二千二百五十元，足見原告明知本件係接近公告金額
    一百萬元之採購案，是原告主張被告所訂押標金為五千元，換算本件採購總額只
    有五萬元，且依其去年採購金額僅為九萬五千一百元，推算本件係屬公告金額十
    分之一以下之小額採購云云，顯屬無據。
四、又解釋法律，應探求法律之真意，闡明法律之疑義，以期正確適用法律。查本件
    原告除本身參加投標外，並借用必穎、水蘭二家公司名義參加投標，以達法定三
    家以上投標家數，又藉由其他二家不為價格競爭之手段，欲以達成其得標之目的
    ，已如前述，足認原告為參加本件採購案三家廠商違法投標之主導者，則政府採
    購法第一百零一條第一款對於「容許他人借用本人名義或證件參加投標者」（如
    必穎及水蘭公司）尚加以處罰，若謂同條第二款「冒用他人名義或證件參加投標
    者」不包括借用他人名義之行為，而使主動借用他人名義之廠商（如原告）反得
    不受規範，於社會公義顯有失衡，於立法目的亦有違背。再者，依同法第五十條
    第一項第三款及第二項規定廠商有「借用或冒用他人名義或證件，或以偽造、變
    造之文件投標」之情事，機關於開標前發現者，其所投之標應不予開標，於開標
    後發現者，應不決標予該廠商；於決標或簽約後發現者，應撤銷決標、終止契約
    或解除契約；又同法第三十一條第二項第二款、第三款亦分別就「投標廠商另行
    借用他人名義或證件投標」「冒用他人名義或證件投標」之行為均加以規範，處
    罰不予發還押標金或追繳押標金。故依法律合目的性解釋，借用行為應納入冒用
    行為規範之範疇，同有第一百零一條第二款之適用，從而，被告認定原告有借用
    他人名義投標之情形，依政府採購法第一百零一條第二款之規定，通知原告其事
    實及理由並附記未提出異議，將刊登政府採購公報，於法並無不合。原告主張被
    告適用政府採購法第一百零一條第二款之規定，認定原告為不良廠商，於法不符
    云云，尚非可採。
五、又行政程序法第七條規定：「行政行為，應依下列原則為之：一、採取之方法應
    有助於目的之達成。二、有多種同樣能達成目的之方法時，應選擇對人民權益損
    害最少者。三、採取之方法所造成之損害，不得與欲達成之利益顯失均衡。」，
    乃指行政機關於選擇達成行政目的之手段時，其所作成之行政處分必須符合比例
    原則。而本件被告辦理之「血清免疫檢驗試劑乙批」採購招標案，係底價八十六
    萬六千元之採購，並非未達公告金額十分之一以下之小額採購，尚未可認原告之
    獲利微薄，得予從輕處罰；且政府採購法第一百零一條第二款係規定「應將其事
    實及理由通知廠商」，第一百零二條第三項規定「應將廠商名稱及相關情形刊登
    政府採購公報」，其條文所規定之用語均為『應』，乃強制規定，是被告對原告
    所為處分，依法並無裁量權行使之可能，尚無比例原則之適用。原告主張本件係
    未達公告金額十分之一以下之小額採購，被告依政府採購法第三十一條、第五十
    條第一項規定之方式處分之，即足以達成其懲罰原告之目的，竟將原告提報刊登
    為不良廠商，有違比例原則云云，要無可採。再者，政府採購法第五十條第一項
    、第一百零二條第二款規定有關借用或冒用他人名義投標之情形，不論係於開標
    前發現或於開標後發現，均有上開條款之適用，此觀之該條文之規定甚明。本件
    既係原告借用必穎及水蘭公司名義投標，其違法情形，不論被告係於丙○○繳交
    押標金時發現，或開標後發現，均得依上開條款之規定，不予開標或不予決標，
    並認定原告為不良廠商，是原告主張被告如發現丙○○有冒用他人名義去投標，
    即應立即禁止其繳交押標金而不予開標，卻反而接受其押標金，而影響到原告之
    權益云云，亦屬事後推諉之詞，不足為取。
六、綜上所述，原告之主張，既不足取。從而，被告認為原告有借用他人名義投標之
    情形，依政府採購法第三十一條第一項第二款、第一百零一條第二款之規定，將
    其事實及理由通知原告，並附記如未於期限內提出異議，將對原告所繳納之押標
    金不予發還及將原告名稱與相關情形刊登政府採購公報，於法並無違誤。異議處
    理結果未准變更原處分、申訴審議判斷予以維持，均無不合，原告起訴求予撤銷
    ，為無理由，應予駁回。
據上論結，本件原告之訴為無理由，依行政訴訟法第一百九十五條第一項後段、第九
十八條第三項前段，判決如主文。
中      華      民      國      九十      年      十      月    十七    日
                                高雄高等行政法院第一庭
                                            審判長法官  陳光秀
                                                  法官  楊惠欽
                                                  法官  呂佳徵
右為正本係照原本作成。
如不服本判決，應於判決送達後二十日內向本院提出上訴書狀，其未表明上訴理由者
，應於提起上訴後二十日內向本院提出上訴理由書（須按對造人數附繕本）；如於本
判決宣示或公告後送達前提起上訴者，應於判決送達後二十日內補提上訴理由書（須
附繕本）。未表明上訴理由者，逕以裁定駁回。
提起上訴應預繳送達用雙掛號郵票七份（每份三十四元）。
中      華      民      國      九十    年      十      月      十七    日
                                            法院書記官  謝文輝
（得於二十日內上訴）


司法院資訊處製作；財團法人民間司法改革基金會備份。
